【裁判字號】    89,台上,1634
【裁判日期】    890721
【裁判案由】    拆屋還地等
【裁判全文】
最高法院民事判決                              八十九年度台上字第一六三四號
    上  訴  人  乙○○
                丙○○
    共      同
    訴訟代理人  薛西全律師
                利美利律師
    被 上 訴人  甲○○
右當事人間請求拆屋還地等事件，上訴人對於中華民國八十八年五月七日臺灣高等法
院高雄分院第二審判決（八十七年度上字第三八七號），提起上訴，本院判決如左：
    主  文
原判決廢棄，發回台灣高等法院高雄分院。
    理  由
本件被上訴人主張：坐落屏東縣內埔鄉○○段二○七號面積○點一一六五八七公頃土
地為伊所有。上訴人未經伊同意，且無正當權源，竟占用如屏東縣潮州地政事務所土
地複丈成果圖所示Ａ、Ｂ、Ｃ及Ｄ部分面積○點○二一二四二公頃，自應將地上之建
物拆除，返還土地。又上訴人既無權占用系爭土地，依侵權行為或不當得利之法則，
應連帶賠償相當於租金之損害等情。求為命上訴人拆除地上建物返還土地，並自八十
六年二月二十七日起至返還之日止，按月給付新台幣（下同）五千九百五十元之判決
（第一審判命上訴人拆屋還地並自八十六年二月二十七日起，按年給付三萬九千二百
九十七元，駁回被上訴人其餘之請求，未據被上訴人聲明不服）。
上訴人則以：系爭土地於分割前為被上訴人與訴外人李福官、陳欽富共有，伊父范士
弘於民國四十五年間向訴外人張明山購買其地上之房屋時，仍沿前例於每年五月底支
付租谷蓬萊乾谷一百二十台斤與該土地之共有人陳欽富，嗣於六十三年間被上訴人始
發現其分管之土地亦被使用，乃自六十三年間起改向陳欽富支付蓬萊乾谷一百台斤，
並給付被上訴人蓬萊乾谷四十台斤，並於每年五月底均依當日報價折算現金支付，迄
八十六年五月底被上訴人始拒絕收受租金；且該房屋歷經多次裝修，被上訴人之子李
昌炎亦曾參與，伊非無權占用等語。資為抗辯。
原審維持第一審所為上訴人敗訴之判決，駁回上訴人之上訴，無非以：查系爭土地於
判決分割前為被上訴人與李福官、陳欽富所共有，各該共有人並有分管之約定，而系
爭上訴人占用部分之土地原為陳欽富所分管，陳欽富將之出租於上訴人並收取租金，
有土地登記簿謄本在卷足憑，並有上訴人提出之租金收據為證，且為兩造所不爭執，
又經證人陳欽富證述屬實。次查，系爭土地於八十六年二月二十七日完成共有物分割
登記，揆諸最高法院八十二年度台上字第二五六六號判決例，被上訴人與陳欽富間之
分管約定即因分割而失其效力，則上訴人與陳欽富間之租賃關係，依債權相對性原則
，仍不足作為上訴人占有系爭土地之正當權源。再查，陳欽富將系爭土地出租於上訴
人，乃陳欽富與上訴人均誤認系爭土地係陳欽富分管範圍所致，係屬無權處分行為；
況縱如上訴人所辯，被上訴人收取蓬萊乾谷四十台斤屬實，乃因上訴人無權占用被上
訴人所分管之部分土地，使被上訴人受有相當於租金之損害，上開租谷僅堪認為上訴
人賠償被上訴人其無權占用被上訴人分管土地之損害金。系爭土地既為陳欽富所出租
與上訴人，故不得以被上訴人收取上開租谷即認為系爭土地為被上訴人所出租。從而
，被上訴人本於所有權之作用，請求上訴人將系爭土地上之建物拆除，將土地返還被
上訴人，即屬有據，應予准許。又上訴人既係無權占用系爭土地，依民法第一百八十
四條第一項前段、第一百八十五條第一項前段之規定及最高法院六十一年台上字第一
六九五號判例意旨，被上訴人自得依侵權行為之法律關係，請求上訴人連帶給付其相
當於租金之損害。系爭土地之申報地價為每平方公尺三千七百元，此有地價證明書等
件在卷可稽，經斟酌系爭土地係位於屏東縣內埔鄉間，且附近之土地大部分均為田地
並種植檳榔，僅有一巷道通往公路，且附近之住戶大部分為本國式平房建築，此有第
一審勘驗筆錄在卷足憑，衡諸該土地之位置，附近工商業並未繁榮等情，認租金以基
地申報地價年息百分之五為適當，依此核算系爭土地之租金為每年三萬九千二百九十
七元。系爭土地係於八十六年二月二十七日完成共有物分割登記，上訴人於是時起即
無正當之占有權源，上訴人自應賠償相當於租金之損害，而該土地之租金為按年給付
，此為兩造所不爭執，則被上訴人主張自八十六年二月二十七日起至返還系爭土地之
日止，按年賠償被上訴人三萬九千二百九十七元相當於租金之損害，即屬有據，應予
准許等詞。為其判斷之基礎。
按因使用租賃物而支付之對價，即為租金，其約定之名稱如何，原非所問。某甲使用
系爭房屋，依調解結果，按月應給付某乙稻谷一百五十台斤，不得謂非使用房屋之對
價，應不因其名為補貼而謂非屬租金性質（本院四十六年台上字第五一九號判例參照
）。查原審認定，縱如上訴人所稱，被上訴人亦收取蓬萊乾谷四十台斤，係上訴人因
無權占用被上訴人所分管之部分土地，使被上訴人受有相當於租金之損害，上開四十
台斤租谷僅堪認為上訴人賠償被上訴人無權占用被上訴人分管土地之損害金，惟原審
並未說明其認定之依據，且與該收據所載「租谷」不符，更與上開判例意旨有悖。又
被上訴人否認收取上訴人之蓬萊乾谷，並指上訴人提出之收據非真。原審認定該乾谷
為上訴人賠償被上訴人之損害金，尤有認作主張之違誤。如上訴人向陳欽富承租之系
爭土地，有部分為被上訴人分管之範圍，上訴人因而改向被上訴人給付部分租谷，嗣
該部分因分割由被上訴人取得單獨之所有權，兩造間就該部分，有無租賃關係，即有
研求之必要。另原審既認定系爭土地原為陳欽富所分管，係陳欽富將之出租於上訴人
並收取租金（見原判決理由欄三）。惟又認定陳欽富將系爭土地出租於上訴人，乃陳
欽富與上訴人均誤認系爭土地係陳欽富分管範圍所致，係屬無權處分行為（見原判決
理由欄四），前後矛盾。則系爭土地，究竟是否原為陳欽富所分管之範圍？有無超越
陳欽富所分管之範圍？若有超越，則其面積若干？位於系爭土地何處？原審未明確調
查審認，本院無從為法律上之判斷。上訴論旨，指摘原判決不當，求予廢棄，非無理
由。
據上論結，本件上訴為有理由，依民事訴訟法第四百七十七條第一項、第四百七十八
條第一項，判決如主文。
中      華      民      國    八十九    年      七      月    二十一    日
                              最高法院民事第三庭
                                  審判長法官  范  秉  閣
                                        法官  朱  建  男
                                        法官  許  澍  林
                                        法官  鄭  玉  山
                                        法官  李  慧  兒
      右正本證明與原本無異
                                              書  記  官
中      華      民      國    八十九    年      八      月      八      日


司法院資訊處製作；財團法人民間司法改革基金會備份。
